臺灣臺北地方法院民事判決　　　　　　　94年度家訴字第61號
原　　　告　丁○○
訴訟代理人　林宇文律師
複代理人　　張漢榮律師
被　　　告　乙○○
　　　　　　丙○○
共　　　同
訴訟代理人　鄭妙蓉律師
上列當事人間回復繼承權等事件，本院於民國94年12月15日言詞
辯論終結，判決如下：
    主  文
被告應給付原告新臺幣拾捌萬陸仟壹佰元及自民國94年3 月30
日起至清償日止按週年利率百分之五計算之利息。
訴訟費用由被告負擔。
本判決於原告以新臺幣壹拾參萬元為被告供擔保後，得假執行；
但被告如以新台幣拾捌萬陸仟壹佰元預供擔保後，得免為假執
行。
    事實及理由
一原告起訴時聲明：被告應給付原告新臺幣（下同）996,333 元
  ，及自起訴狀繕本送達翌日起至清償日止，按年息5%計算，嗣
  於94年8 月30日減縮為：被告應給付原告386, 100元及自起訴
  狀繕本送達翌日起至清償日止，按年息5%，合於民事訴訟法第
  255條第1 項第3 款之規定，應予准許。
二原告聲明求為判決：(一)被告應給付原告386,100 元及自起訴狀
  繕本送達翌日起至清償日止，按年息5%計算之利息。(二)原告願
  供擔保，請准宣告假執行。並主張：
  (一)兩造均為被繼承人吳三枝之子，吳三枝於民國88年4 月30日
    ，因罹患胃癌送至國泰醫院內湖分院急救無效，由家屬吳清
    俊等簽立自動出院自願書，吳三枝乃返宅，不久即因病去世
    。被告明知吳三枝已於88年5 月1 日死亡，竟基於意圖為自
    己不法所有之概括犯意聯絡，先後於88年5 月3 日、同年月
    10日至台北市松山區農會信用部（已由世華聯合商業銀行八
    德分行承受），由被告乙○○盜用吳三枝之印章及偽造吳三
    枝之署名之方式，偽造訴吳三枝名義之取款條後，向台北市
    松山區農會信用部提出行使而提領新台幣（以下同）130 萬
    元、80萬元（提領後存摺餘額僅餘5227元）；於88年5 月3
    日（提領二次）、5 月4 日、5 月5 日及5 月10日至合作金
    庫長春分行，由被告乙○○盜用吳三枝之印章，偽造吳三枝
    名義之取款條後，向合作金庫長春分行提出行使而提領100
    萬元、45萬元、140 萬元、100 萬元、2 萬8 千元（提領後
    存摺餘額僅餘46元）。案經檢察官提起公訴，並臺灣臺北地
    方法院91年度訴字第1155號判決判處被告二人共同連續行使
    偽造私文書確定在案。
  (二)兩造與訴外人吳清俊（已歿）、吳林阿梅、吳市（已歿）同
    為吳三枝之繼承人，吳三枝死亡後，本應由各繼承人共同繼
    承訴外人吳三枝之遺產，惟被告二人冒領吳三枝名下之存款
    共計5,978,000 元，原告之應繼分為1/6 即996,333 元，扣
    除喪葬費3,661,400 元，原告按應繼分1/6 應分擔之610,
    233 元，被告應給付原告386,100 元（996,333 －610,233
    ＝386,100）， 原告爰依侵權行為損害賠償請求權、不當得
    利返還請求權及繼承回復請求權，求為判決被告應應給付原
    告386,100 元及自起訴狀繕本送達翌日起至清償日止，按年
    息百分之五計算之利息等語。
  (三)對於被告答辯之陳述：
    1.兩造母親吳林阿梅袒護被告，金錢在被告處。原告不同意
      分擔母親的遺產稅。
    2.被告抗辯遺產為全體繼承人公同共有
      ，原告其其中二人為被告，起訴不合法云云。惟按民法第
      1151條規定「繼承人有數人時，在分割遺產前，各繼承人
      對於遺產全部為公同共有」。惟查：被繼承人之遺產業經
      分割，此有被告所提出之調解筆錄為據（請詳被告94年11
      月29日辯論意指二狀被證十一），雖原告起訴之部分並未
      列於調解筆錄中一併為遺產分割，然遺產為一集合之概念
      ，遺產既經分割，公同共有關係即告消滅。至於遭被告二
      人盜領之款項，在公同共有關係消滅之後，被告二人本應
      依各繼承人之應繼份比例交付系爭款項，然被告二人據為
      己有，原告自得單獨對於被告二人基於侵權行為、不當得
      利及繼承回復請求權訴請償還。
    3.被告抗辯原告之繼承權並未受到任何侵害亦無理由，按繼
      承回復請求權之性質，學說共有「確認繼承人之資格說」
      、「遺產標的物之返還請求權說」及「確認繼承人之資格
      與遺產標的物之返還請求權說」三說，實務見解係採後者
      即確認繼承人之資格與遺產標的物之返還請求權說，此有
      最高法院40年台上字第730 號判例參照（詳附件一：戴東
      雄著，繼承法實例解說（一），民國88年元月修訂十版）
      。故我國繼承回復請求權在實務上視為兼具確認繼承人資
      格及給付請求權之訴訟。是以兩造對於原告繼承人之地位
      並無爭議，但原告仍非不得依繼承回復請求權之規定請求
      被告返還盜領之款項。
  (四)提出臺灣臺北地方法院91年度訴字第1155號刑事判決、
二被告聲明求為判決：(一)原告之訴駁回。(二)如受不利判決，被告
  願供擔保請准宣告免為假執行。並抗辯：
  (一)兩造為兄弟關係，臺灣臺北地方法院91年度訴字第1155號刑
    事案件判處被告緩刑，被告顧及倫常未上訴，以求家族和諧
    。
  (二)被告係奉母親吳林阿梅之命，由吳林阿梅交付印鑑、存摺等
    ，自88年5 月3 日起至同年月10日止，自被繼承人吳三枝在
    合作金庫第0000000000000 號帳戶，共提領387 萬8 千元；
    同期間自吳三枝在台北市松山區農會第0000000000000 號帳
    戶，共提領210 萬元，領取之金錢亦交由母親處理，原告以
    被告為起訴對象顯然錯誤。而且吳三枝之遺產應屬全體繼承
    人公同共有，原告僅列二名繼承人為被告，起訴不合法。
  (三)被繼承人吳三枝之喪葬費共計366萬1千4百元，應予扣除。
  (四)家族於88年10月6 日在甲○○代書處召開親屬會議，決議：
    財產由六房繼承，但兩造母親吳林阿梅之稅費則由其餘五房
    分攤。
  (五)原告請求回復繼承權等，卻不負擔吳三枝之喪葬費及吳林阿
    梅之遺產稅，不合情理法。而被繼承人生前遺留之現金
    0000000 元，扣除喪葬費0000000 元及吳林阿梅應負擔之遺
    產稅0000000 元，剩餘0000000 元，現由吳林阿梅保管中，
    全體繼承人均尚未取得，原告起訴為無理由，應予駁回。
  (六)提出被繼承人吳三合作金庫帳戶明細表、吳三枝台北市松山
    區農會帳戶明細表、臺灣臺北地方法院92年3 月25日刑事訊
    問筆錄、喪葬費支出明細表、吳三枝繼承親屬會議紀錄、財
    政部台北市國稅局88年度遺產稅繳款書、吳清俊戶籍謄本、
    吳林阿梅銀行定存單、吳三枝財政部國稅局遺產稅核定通知
    書、92年度家訴字第167 號民事裁定、94年度重家訴字第5
    號調解筆錄等影本為證。
三經查：(一)兩造均係被繼承人吳三枝之子，吳三枝於88年5 月1
  日死亡，兩造與訴外人吳阿梅（兩造之母）、吳清俊、黃金來
  、黃協力、黃協通、黃仁忠、黃月英、黃月雲、黃月華、黃月
  美等共13人均為法定繼承人（見本院卷第75頁），兩造之應繼
  分各為六分之一。(二)被告於吳三枝死亡後，先後於88年5 月3
  日、5 月10日，至台北市松山區農會信用部，自吳三枝之帳戶
  內提領130 萬元、80萬元（提領後存摺餘額為5,227 元）；於
  88年5 月3 日（提領二次）、5 月4 日、5 月5 日及5 月10
  日至合作金庫長春分行，自吳三枝之帳戶內提領100 萬元、45
  萬元、140 萬元、100 萬元、28,000元（提領後存摺餘額為46
  元），被告上開提領金額共5,978,000 元。案經訴外人即繼承
  人之一黃協力訴請臺灣臺北地方法院檢察署檢察官偵辦，已經
  本院91年度訴字第1155號判處被告共同連續行使偽造私文書，
  處有期徒刑八月，緩刑三年，被告未上訴而確定。(三)被繼承人
  吳三枝之喪葬費3,661,400 元，為兩造不爭執，並有本院91年
  度訴字第1155號刑事判決（見本院卷第9 頁）在卷可稽，均堪
  信為真實。
四得心證之理由：
  (一)按繼承人有數人時，在分割遺產前，各繼承人對於遺產全部
    為公同共有；繼承人得隨時請求分割遺產，民法第1151條、
    第1164條定有明文。而遺產之分割係以遺產為一體，就整個
    遺產內容分割，而非以遺產中各個財產之分割為對象，易言
    之，遺產分割之目的在消滅繼承人對遺產公同共有的關係，
    而非各別財產公同共有關係之消滅。經查，本件繼承人包括
    共造、訴外人吳阿梅（兩造之母）、吳清俊、黃金來、黃協
    力、黃協通、黃仁忠、黃月英、黃月雲、黃月華、黃月美等
    共13人，其中原告之應繼分為六分之一，被告訴請分割遺產
    ，經全體繼承人成立調解（見本院卷第96頁本院94年度重家
    訴字第5 號調解筆錄），且為兩造所不爭執，堪信被繼承人
    吳三枝之遺產已經分割；遺產遺產為一集合之概念，吳三枝
    之遺產既因被告訴請分割成立調解而分割，繼承人對遺產之
    公同共有的關係已經消滅。
  (二)按繼承權被侵害者，被害人或其法定代理人得請求回復之，
    民法第1146條第1 項定有明文。又繼承因被繼承人死亡而開
    始。繼承人自繼承開始時，除民法另有規定及專屬於被繼承
    人本身之權利義務外，承受被繼承人財產上之一切權利義務
    ，無待繼承人為繼承之意思表示。繼承權是否被侵害，應以
    繼承人繼承原因發生後，有無被他人否認其繼承資格並排除
    其對繼承財產之占有、管理或處分為斷。凡無繼承權而於繼
    承開始時或繼承開始後僭稱為真正繼承人或真正繼承人否認
    其他共同繼承人之繼承權，並排除其占有、管理或處分者，
    均屬繼承權之侵害，被害人或其法定代理人得依民法第1146
    條規定請求回復之，初不限於繼承開始時自命為繼承人而行
    使遺產上權利者，始為繼承權之侵害。最高法院53年臺上字
    第592 號判例之本旨，係認自命為繼承人而行使遺產上權利
    之人，必須於被繼承人死亡時即已有侵害繼承地位事實之存
    在，方得謂為繼承權被侵害態樣之一；若於被繼承人死亡時
    ，其繼承人間對於彼此為繼承人之身分並無爭議，迨事後始
    發生侵害遺產之事實，則其侵害者，為繼承人已取得之權利
    ，而非侵害繼承權，自無民法第1146條繼承回復請求權之適
    用。在此範圍內，該判例並未增加法律所無之限制，與憲法
    尚無牴觸（司法院大法官會議解釋第473 號參照）。查原告
    主張被告於被繼承人吳三枝死亡後，陸續自吳三枝帳戶內提
    領之5,978,000 元應屬被繼承人吳三枝之遺產，被告則以：
    系爭款項係奉母親吳林阿梅之命領取，交由吳林阿梅處理云
    云，顯見被告對於原告為被繼承吳三枝之法定繼承人之法律
    上地位，並不否認，縱認被告所辯不足採信，而原告主張被
    告於吳三枝死亡後，共同擅自領取吳三枝帳戶內之系爭存款
    屬實，惟被告既對於原告為被繼承人吳三枝之繼承人之身分
    並無爭議，揆諸前揭說明，被告所侵害者應為原告已因繼承
    所取得之權利，自不得依民法第1146條規定，請求被告回復
    其權利，故原告此部分請求，為無理由。
  (三)損害賠償請求權部分：按因故意或過失，不法侵害他人之權
    利者，負損害賠償責任，民法第184 條第1 項前段定有明文
    。又所謂權利，係指私權亦即法律所賦予享受一定利益之法
    律上之力，包含人格權、身份權、物權及智慧財產權等。而
    身份權指基於特定身份而發生的權利，主要有親權、配偶權
    及繼承權。又繼承權指繼承人包括的繼承被繼承人財產上權
    利義務的地位，兼具身份權與財產權的兩方面性格。又民法
    第184 條第1 項前段既在於保護權利，其因權利被侵害而生
    的經濟上損失或財產上不利益，被害人亦得請求損害賠償（
    王澤鑑著債法原理(三)侵權行為法(1)，第109 至110 頁、166
    至167 頁參照）。被告不否認在被繼承人吳三枝死亡後自吳
    三枝帳戶內領取5,978,000 元，但以其係受母親即證人吳林
    阿梅之差使所為等語置辯；惟查吳林阿梅在上開刑事案件中
    先後證述「（問：要準備誰的東西？）買衣服。（買誰的衣
    服？）我不認識。」、「陸百萬分成三、四次領，領出一百
    多萬元什麼錢，我不清楚，有用才去領，用什麼我不知道。
    」，（本院卷第40頁以下）；於本件則證稱存款簿只有一本
    ，另有供轉入老年年金之用之農會存款簿（見本院卷第77頁
    ），其證言反覆，且系爭二帳號之存款簿並無老年年金記載
    ，可見證人應未保管吳三枝存摺，對於吳三枝帳戶情形亦不
    知悉，若被告係奉母吳林阿梅之命前往領錢，則吳林阿梅對
    於錢用途亦不致如其證言所述「陸百萬分成三、四次領，領
    出一百多萬元什麼錢，我不清楚，有用才去領，用什麼我不
    知道。」，故證人吳林阿梅之證言應屬迴護被告之詞，不能
    為被告有利之證明；而且要使用金錢隨時可以領取現金或轉
    帳，此為一般眾所週知，證人吳林阿梅（4 年8 月21日生）
    在本件事發當時（88年5 月間）已經84歲，其稱領取近六百
    萬元現金放在身邊，顯然有違常情，難以置信；本院91年度
    訴字第1155號刑事判決，亦未認定被告係受吳林阿梅指使前
    往領取系爭款項，故證人吳林阿梅之證言不能為被告有利之
    認定。再按民事上之共同侵權行為（狹義的共同侵權行為，
    即加害行為）與刑事上之共同正犯，其構成要件並不完全相
    同，共同侵權行為人間不以有意思聯絡為必要，數人因過失
    不法侵害他人之權利，苟各行為人之過失行為，均為其所生
    損害共同原因，即所謂行為關連共同，亦足成立共同侵權行
    為，依民法第一百八十五條第一項前段之規定，各過失行為
    人對於被害人應負全部損害之連帶賠償責任，有最高法院67
    年台上67字第1737號判例可稽，被告領取之系爭款項既屬被
    繼承人吳三枝之遺產，原告自有權繼承之，此為同為法定繼
    承人之被告所知悉，惟被告領取排除原告之繼承權而自行提
    領，自屬侵害原告繼承權；被繼承人吳三枝之繼承人對遺產
    之公同共有的關係已經消滅，亦如前(一)所述，原告自列全體
    繼承人為當事人之必要，則原告依民法第184 條第1 項前段
    規定，請求被告按原告應繼分1/6 計算之賠償損害，洵屬有
    據。
  (四)被告另抗辯被繼承人吳三枝死亡後，家族曾於88年10月6 日
    在甲○○代書處召開親屬會議，協議就兩造母親吳林阿梅之
    遺產稅由其他繼承人即兩造及訴外人黃協力、吳清俊等分擔
    ，而吳林阿梅按其應繼分應負擔之遺產稅為1,187,911 元（
    見本院卷第54頁），原告應負擔其中五分之一即237,582 （
    元以下四捨五入），為原告否認，經查88年10月6 日之親屬
    會議原告並未參加，此觀諸會議紀錄上載「六男丁○○由吳
    清俊代表」（本院卷第53頁）即明，並據代書甲○○到庭證
    述原告並未到場，參加會議，訴外人吳清俊亦未出具委任書
    等情（見94年11月29日筆錄），該會議紀錄之決議對原告自
    不生效，被告復未舉證原告同意與其他繼承人共同分擔吳林
    阿梅應負擔之遺產稅，則被告抗辯原告請求之金額應扣除原
    告應分擔之吳林阿梅之遺產稅，委不足取。
  (五)綜上所述，被告領取之5,978,000 元，原告應繼承其中1/6
    即996,333 元，扣除喪葬費3,661,400 元，原告按應繼分1/
    6 應分擔之610, 233元，原告繼承之金額為386,100 元（99
    6,333 －610,233 ＝386,100），原告依民法第184 條第1
    項前段規定，請求被告賠償原告就系爭款項所得繼承之部分
    即3861,000 元（5,978,000 －3,661, 400=2,316,600。
    2,316,600X1/6=386,100）及利息，於法有據。
五從而，原告請求被告給付386,100 元及自起訴狀繕本送達翌日
  （即自94年3 月30日）起算至清償日止按週年利率百分之五計
  算之利息，為有理由，應予准許。
六兩造其餘之攻擊或防禦方法，及未經援用之證據，經本院斟酌
  後，認為均不足以影響本判決之結果，自無逐一詳予論駁之必
  要。原告本於同一原因事實，主張回復繼承權、侵權行為損害
  賠償及返還不當得利，惟其目的均在請求被告給付386,100 元
  及利息，本院既依侵權行為損害賠償之法律關係判決原告勝訴
  ，就返還不當得利部分即毋庸再予審酌，均併此敘明。
七假執行之宣告：兩造陳明願供擔保請為宣告假執行或免為假執
  行，經核均與規定相符，爰分別酌定相當之擔保金額予以宣告
  。
八據上論斷：原告之訴為有理由，依民事訴訟法第78條判決如主
  文。
中　　華　　民　　國　　94　　年　　12　　月　　29　　日
                  家事法庭法  官  林妙黛
以上正本係照原本作成。
如對本判決上訴，須於判決送達後20日之不變期間內，向本院提
出上訴狀。
中　　華　　民　　國　　94　　年　　12　　月　　29　　日
                          書記官  尹遜言
